【裁判字號】    99,上,87
【裁判日期】    990730
【裁判案由】    租佃爭議
【裁判全文】
臺灣高等法院臺南分院民事判決  99年度上字第87號
上  訴  人  庚○○
被  上訴人  戊○○
            丙○○
兼  共  同
訴訟代理人  己○○
被  上訴人  丁○○
            乙○○
兼  共  同
訴訟代理人  甲○○
上列當事人間租佃爭議事件，上訴人對於中華民國99年3月5日臺
灣臺南地方法院第一審判決（98年度訴字第1366號）提起上訴，
本院於99年7月20日言詞辯論終結，判決如下：
    主      文
上訴駁回。
第二審訴訟費用由上訴人負擔。
    事實及理由
一、按出租人與承租人間因耕地租佃發生爭議時，應由當地鄉（
    鎮、市、區）公所耕地租佃委員會調解；調解不成立者，應
    由直轄市或縣（市）政府耕地租佃委員會調處；不服調處者
    ，由直轄市或縣（市）政府耕地租佃委員會移送該管司法機
    關，耕地三七五減租條例第26條定有明文。查本件租佃爭議
    事件，業經臺南縣政府耕地租佃委員會調處不成立後移送原
    審法院審理，有該委員會調處程序筆錄可憑（見原審卷第4
    ～8頁），則本件起訴程序自無違誤，合先敘明。又本件上
    訴人經合法通知，未於言詞辯論期日到場，核無民事訴訟法
    第386條各款所列情形，爰依被上訴人之聲請，由其一造辯
    論而為判決。
二、被上訴人主張：上訴人依據耕地三七五減租條例之規定，向
    被上訴人承租其等所共有坐落台南縣新市鄉○○段359號及
    359—8號二筆田地（下稱系爭耕地），兩造最近一次係於民
    國（下同）92年換約，租期自92年1月1日起至97年12月31日
    止，惟被上訴人於95年間，發現系爭359號耕地西側，竟遭
    堆置大量資源回收物品，足見上訴人確有不自任耕作之情事
    ，嗣兩造耕地租約於97年12月31日屆滿，因上訴人有上開違
    反耕地三七五減租條例第16條第1項規定情形，被上訴人乃
    於98年2月3日向台南縣新市鄉公所遞送申請書，請求依法註
    銷系爭耕地之租佃契約，經台南縣政府耕地租佃委員會調處
    結果，亦認系爭租約無效，惟上訴人不服該調處結果，爰訴
    請確認兩造間就系爭耕地之租佃關係不存在等語（原審為被
    上訴人全部勝訴之判決，上訴人不服提起上訴，聲明求為判
    決：原判決廢棄，被上訴人於第一審之訴駁回等語，被上訴
    人則求為判決如主文）。
三、上訴人則以：伊自34年起承租系爭耕地至今，從未欠繳租金
    ，因系爭耕地原為低窪漁塭地，伊乃於西側耕地上填土，惟
    因無法種植作物，遂在該處堆放資源回收物，被上訴人如欲
    收回系爭耕地，應依耕地三七五條例第17條第2項第3款規定
    給予補償等語，資為抗辯。
四、下列事實為兩造所不爭，並有土地登記謄本、調處程序筆錄
    、航照圖在卷可稽，應堪信為真實：
  （一）系爭台南縣新市鄉○○段359號及359—8號二筆耕地為
        被上訴人所共有，上訴人係依耕地三七五減租條例之規
        定，向被上訴人承租該耕地，兩造最近一次係於92年間
        就該耕地換約，租期自92年1月1日起至97年12月31日止
        。
  （二）上訴人於95年間，確曾在系爭359號耕地西側土地上堆
        放資源回收物品。
  （三）兩造對於系爭耕地96年、97年航照圖及台南縣政府耕地
        租佃委員會認為「上訴人確實有違反耕地租約情形」，
        不爭執。
五、被上訴人主張：上訴人於系爭耕地租佃期間並未自任耕作，
    卻在系爭耕地上堆置資源回收物品，原訂租約應屬無效等語
    ，上訴人則以前揭情詞置辯，則本件應審究：上訴人有無不
    自任耕作之情事？兩造就系爭耕地之租佃關係是否存在？經
    查：
  （一）按承租人應自任耕作，並不得將耕地全部或一部轉租於
        他人；違反前項規定時，原訂租約無效，得由出租人收
        回自行耕種或另行出租；耕地三七五減租條例第16條第
        1項、第2項分別定有明文。再所謂耕地租佃，乃指以自
        任耕作為目的，約定支付地租，使用他人之農地而言，
        故耕地租賃，承租人應以耕地供耕作之用，如承租人變
        更耕作之使用目的，改充耕作以外之使用，即屬不自任
        耕作，是承租人如未經出租人同意，逕將承租之土地建
        築房屋居住，或供其他非耕作之用，均在不自任耕作之
        列，致變更耕地原有性質，即屬違反耕地租佃契約，不
        自任耕作（最高法院91年度台上字第1447號判決參照）
        。又耕地三七五減租條例第16條第2項所謂原訂租約無
        效，係指承租人違反前項所定不自任耕作或轉租之限制
        時，原訂租約無待於終止，當然向後失其效力，租賃關
        係因而歸於消滅而言，故出租人應有租賃物返還請求權
        ，此觀諸同條項後段：「得由出租人收回自行耕種或另
        行出租」之規定自明（最高法院80年台再字第15號判例
        要旨參照）。
  （二）依據兩造不爭執事項(一)，堪認兩造就系爭耕地確有耕地
        租佃關係，再依兩造不爭執事項(二)，上訴人既自認於兩
        造耕地租佃期間內，確曾在系爭359號耕地西側土地上
        堆放資源回收物品，此並有96年、97年航照圖、台南縣
        新市鄉私有耕地三七五租約自任耕作情形會勘記錄、被
        上訴人所提現場相片在卷可稽（見原審卷9～11頁、60
        頁、63～66頁、82～83頁），堪認上訴人確有未於系爭
        359號耕地上自任耕作之情事無訛。依上說明，兩造之
        租賃關係即應歸於消滅，得由出租人收回自行耕種或另
        行出租。
  （三）上訴人雖另辯稱：系爭耕地因無法種植作物，伊始在系
        爭耕地西側土地上堆放資源回收物云云。惟查：本件經
        被上訴人向台南縣新市鄉公所申請依法註銷系爭耕地租
        約後，曾經台南縣政府耕地租佃委員會派員前往系爭耕
        地調查，於調查當時，上訴人已將原堆放之資源回收物
        移除，改種南瓜等作物，有調解紀錄可按（見原審卷39
        頁），上訴人於本院準備程序中，復自承渠現已在系爭
        耕地上種植田菁等語（見本院卷41頁），足見系爭耕地
        西側部分土地，並非「無法種植作物」，上訴人在該處
        堆放資源回收物，係故意不自任耕作，其上開辯辭，要
        無可採。又本件被上訴人既係依據耕地三七五減租條例
        第16條第1項、第2項規定，主張兩造原訂之租約應歸於
        無效，並非依據該條例第17條規定主張收回耕地，自不
        生應依該條例第17條第2項第3款規定給予上訴人補償之
        問題，上訴人此部分所辯，亦非可採。
  （四）再按耕地承租人就承租耕地之一部不自任耕作，依耕地
        三七五減租條例第16條第2項規定，其全部租約固均歸
        於無效，惟此係指同一租約而言（最高法院66年台上字
        第761號判例要旨、94年度台上字第600號判決參照）。
        本件上訴人依據同一租約固向被上訴人承租兩筆耕地，
        惟上訴人既於耕地租佃期間內，在承租之359號耕地西
        側土地上堆放資源回收物品，不自任耕作，依上說明，
        仍應認兩造就系爭兩筆耕地所訂立之租約，均應歸於無
        效。
六、綜上，系爭耕地租約已因承租人即上訴人未自任耕作而歸於
    無效，兩造之租賃關係已消滅，因上訴人對此爭執，被上訴
    人自有提起本件確認之訴之必要，從而，被上訴人訴請確認
    兩造間就系爭耕地之租佃關係不存在，自屬正當，應予准許
    。原審本於同上理由，為上訴人敗訴之判決，經核於法並無
    不合。上訴論旨，仍執陳詞指摘原判決不當，求予廢棄，為
    無理由，應予駁回。
七、本件事證已臻明確，兩造其餘主張及攻擊或防禦方法並所提
    舉證資料，經本院斟酌後，認均不生影響本院所為上開論斷
    ，自無再予逐一審論之必要，併此敘明。
八、據上論結，本件上訴為無理由，依民事訴訟法第449條第1項
    、第78條、第385條第1項前段，判決如主文。
中    華    民    國    99    年    7     月    30    日
                  民事第四庭    審判長法  官    吳上康
                                      法  官    陳珍如
                                      法  官    王金龍
上為正本係照原本作成。
如不服本判決，應於收受送達後20日內向本院提出上訴書狀，其
未表明上訴理由者，應於提出上訴後20日內向本院補提理由書狀
（均須按他造當事人之人數附繕本）上訴時應提出委任律師或具
有律師資格之人之委任狀；委任有律師資格者，另應附具律師資
格證書及釋明委任人與受任人有民事訴訟法第466條之1第1項但
書或第2項（詳附註）所定關係之釋明文書影本。
中    華    民    國    99    年    8     月    3     日
                                      書記官    李梅菊
【附記】
民事訴訟法第466條之1：
(1)對於第二審判決上訴，上訴人應委任律師為訴訟代理人。但上
  訴人或其法定代理人具有律師資格者，不在此限。
(2)上訴人之配偶、三親等內之血親、二親等內之姻親，或上訴人
  為法人、中央或地方機關時，其所屬專任人員具有律師資格並
  經法院認為適當者，亦得為第三審訴訟代理人。
民事訴訟法第466條之2第1項：
上訴人無資力委任訴訟代理人者，得依訴訟救助之規定，聲請第
三審法院為之選任律師為其訴訟代理人。

司法院資訊處製作；財團法人民間司法改革基金會備份。
